---
message: false
author: "Alberto Araujo"
date: "2024-04-08"
output:
  html_document: 
    theme: cosmo
    fig_width: 12
  message: FALSE
title: "Segmentação de Clientes com base em análise RFM(Recência, Frequência e Valor
  Monetário)"
editor_options: 
  chunk_output_type: inline
---

**Objetivo:** Realizar a análise de cliente pelo método RFM :

-   **Recência:** quão recente um cliente fez a compra;

-   **Frequência:** com que frequência um cliente faz a compra;

-   **Valor Monetário:** quanto dinheiro um cliente gasta em compras.

De acordo com essas métricas, é possível segmentar os clientes em grupos para entender quais deles compram muitas coisas com frequência, que compram poucas coisas, mas frequentemente, e que não compram nada há muito tempo.

**Link do dataset:** Online Retail II - UCI Machine Learning Repository

------------------------------------------------------------------------

```{r}
# Ajustar as casas decimais
options(scipen = 999, digits = 4)

# Definir um espelho de CRAN
options(repos = "http://cran.rstudio.com/")
```

### 1. Importação da base de dados e bibliotecas

Esta seção apresenta a importando das bibliotecas necessárias para manipulações e tratamento dos dados e também a importação do arquivo excel (.xls) da base de dados.

```{r eval=FALSE, message=FALSE, warning=FALSE, include=FALSE}
library(dplyr)

# Lista dos pacotes necessários
pacotes <- c('tidyverse', 'ggplot2', 'caret', 'plotly',
             'readxl', 'rfm', 'stats','factoextra','plyr')

# Verifica se NÃO está instalado, se for verdadeiro
# Instala e carrega o pacote
pacotes %>% 
  lapply(function(pacote){
    if (!require(pacote, character.only = TRUE)) {
      install.packages(pacote)
      library(pacote, character.only = TRUE)
    }
  })

```

```{r}
# Verificar os pacotes instalados
list(search())
```

```{r}
# Carregar os dados da planilha
plan1 <- read_excel('online+retail+ii/online_retail_II.xlsx', sheet = 'Year 2009-2010')
plan2 <- read_excel('online+retail+ii/online_retail_II.xlsx', sheet = 'Year 2010-2011')
df <- rbind(plan1, plan2)
```

### Definição das variáveis

-   InvoiceNo: Número da fatura. Nominal. Um número integral de 6 dígitos atribuído exclusivamente a cada transação. Se esse código começar com a letra 'c', ele indica um cancelamento;

-   StockCode: Código do produto (item). Nominal. Um número integral de 5 dígitos atribuído exclusivamente a cada produto distinto;

-   Description: Nome do produto (item);

-   Quantity: As quantidades de cada produto (item) por transação. Numérico;

-   InvoiceDate: Data e hora invictas. Numérico. O dia e a hora em que uma transação foi gerada;

-   UnitPrice: Preço unitário. Numérico. Preço do produto por unidade em libras esterlinas (Â£);

-   CustomerID: Número do cliente. Nominal. Um número integral de 5 dígitos atribuído exclusivamente a cada cliente;

-   Country: Nome do país. Nominal. O nome do país onde o cliente reside.

------------------------------------------------------------------------

### 2. Análise Exploratória das variáveis

Nesta seção será explorado as variáveis para identificar os possíveis padrões e comportamentos, valores nulos, outliers e engenharia de atributos, se necessário.

```{r}
# Carregar as 10 primeiras entradas do dataset
head(df)
sample(df)
```

```{r}
# Analisar as dimensões do dataset (linhas x colunas)
dim(df)
```

```{r}
# Verificar o nome das variáveis(colunas)
names(df)
```

```{r}
# Verificar o tipo das variáveis
str(df)
```

```{r}
# Transformando a variável "country" em factor, devido ser categórica nominal
table(df$Country)
df$Country <- as.factor(df$Country)
```

```{r}
# Verificando os valores nulos das variáveis
colSums(is.na(df))
```

-   Como trabalharemos com operações matemáticas, será necessário que as variáveis não apresentem valores nulos, bem como a dimensão da base possui 1067371 linhas, então removeremos os valores ausentes das variáveis "Description" e "Customer ID", pois não podemos inputar nenhuma informação para suprir essas ausências, visto que irá influenciar nas estatísticas de compra do cliente e portanto na análise RFM.

```{r}
# Criando uma coluna de Preço Total
df$Total_Price <- df$Quantity * df$Price 
head(df$Total_Price)
```

```{r}
# Criando uma cópia do dataset original
df_copy <- df
```

```{r}
# Removendo os valores ausentes do dataset

df_copy <- na.omit(df)

# Seleciona os valores que NÃO são do tipo C na coluna "Invoice"
df_copy <- df_copy[!grepl("C",df_copy$Invoice),]
dim(df_copy)

# Resultado final do dataset após a limpeza
print(paste0("Foram removidas: ", 
             dim(df)[1] - dim(df_copy)[1],
             "(",
             round(((dim(df)[1] - dim(df_copy)[1])/dim(df)[1]) * 100, digits = 2),
             "%) linhas após a limpeza"))
```

```{r}
# Verificando a disposição da variável "Total_Price"

ggplot(
  df_copy, 
  mapping = aes(x = Total_Price)) + 
  geom_density(fill = "#ff79ae", color = "#282a36", alpha = 3.5) + 
  labs(title = "Distribuição da variável Total_Price")
  
```

```{r}
# Quantidade de transações
length(df_copy$`Customer ID`)
```

```{r}
# Quantidade de clientes
length(unique(df_copy$`Customer ID`))
```

```{r}
# Transformando em data table
df_copy <- data.table::data.table(df_copy)

# Valor Monetário por cliente
valor_monetario <- df_copy[,.(Total = sum(Total_Price)), by = `Customer ID`][order(desc(Total))]
print(valor_monetario)
```

```{r}
print(summary(valor_monetario$Total))
```

```{r}
# Cálculo da Recência
max(df_copy$InvoiceDate)
data_ref <- as.Date.character("25/12/2011", "%d/%m/%Y")

converter_data <- function(x){
  options(digits.secs = 3)
  return(as.Date(as.POSIXct(x$InvoiceDate,'GMT')))
}

# Alterando a coluna InvoiceDate para ocultar o horário
df_copy$InvoiceDate <- converter_data(df_copy)
head(df_copy)
```

```{r}
# Calculando o RFM
calculo_rfm <- df_copy[,
        .(Recencia = as.numeric(data_ref - max(InvoiceDate)),
          Frequencia = .N,
          Monetario = sum(Total_Price),
          Primeira_compra = min(InvoiceDate)), 
        by = `Customer ID`]

calculo_rfm
```

```{r}
# Removendo os Outliers (Valores muito distantes da média)
Q1 <- quantile(calculo_rfm$Monetario, .25)
Q3 <- quantile(calculo_rfm$Monetario, .75)
IQR <- IQR(calculo_rfm$Monetario)

calculo_rfm <- subset(
                calculo_rfm,
                calculo_rfm$Monetario >= (Q1 - 1.5*IQR) &
                calculo_rfm$Monetario <= (Q3 + 1.5*IQR) 
                                    )

head(calculo_rfm)
```

------------------------------------------------------------------------

### 3. Machine Learning - Clusterização Kmeans

Nesta seção será criado um modelo de algoritmo não supervisionado do tipo Cluster Kmeans, na qual agrupa os dados em clusters (grupos) com base em suas características, sem a necessidade de rótulos prévios. O algoritmo tenta encontrar estruturas nos dados agrupando-os em um número pré-definido de clusters, minimizando a variação dentro de cada cluster e maximizando a variação entre os clusters.

```{r}
# Set seed
set.seed(42)
```

```{r}
# Cria uma lista
resultados <- list()

# Filtrando somente as colunas necessárias
dados_rfm <- calculo_rfm %>% 
  select(Recencia, Frequencia, Monetario)

dados_rfm
```

```{r}
# Cria o modelo e divide em 5 grupos
# com base na distância entre os pontos
modelo_kmeans <- kmeans(dados_rfm,
                        centers = 5,
                        iter.max = 50)
```

```{r include=FALSE}
# Verificando o modelo criado
modelo_kmeans
```

```{r}
# Plot do modelo
resultados$plot <- fviz_cluster(modelo_kmeans,
                                data = dados_rfm,
                                geom = c('point'),
                                ellipse.type = 'euclid')
```

```{r}
# Organiza os dados
# Retornando os dados do ID para identificar os clientes
dados_rfm$Customer_ID <- calculo_rfm$`Customer ID`
dados_rfm$clusters <- modelo_kmeans$cluster


resultados$data <- dados_rfm

grafico <- resultados[1]
grafico
```

```{r}
tab <- as.data.frame(resultados[2])
head(tab)
```

```{r}
# Analisando os resultados da tabela dos cliente
clusters_clientes <- data.table::data.table(tab)
```

```{r}
# Frequência dos clientes por Clusters
clusters_clientes[,
                  .(Total = .N),
                  by = data.clusters
                  ][order(desc(Total))]
```

```{r}
# Média de Recencias por clusters
clusters_clientes[,
                  .(Media_recencia = median(data.Recencia),
                    Media_frequencia = median(data.Frequencia),
                    Media_monetario = median(data.Monetario)),
                  by = data.clusters
                  ]
```

```{r}

# Plotagem dos gráficos de RFM
plotagem <- function(coluna){
  
  titulo_coluna <- substr(coluna, 6, nchar(coluna))
  
# Criar o boxplot com Plotly
boxplot_plotly <- plot_ly(data = clusters_clientes, 
                          x = ~data.clusters,
                          y = ~get(coluna),
                          type = "box"
                          ) %>%
  layout(title = paste("Boxplot de ", titulo_coluna, " por cluster"),
         xaxis = list(title = "Cluster"),
         yaxis = list(title = titulo_coluna))

# Exibir o boxplot
return(boxplot_plotly)
}
```

```{r fig.width=9.5, message=FALSE, warning=FALSE}

plotagem("data.Recencia")
```

```{r fig.width=9.5, message=FALSE, warning=FALSE}
plotagem("data.Frequencia")
```

```{r fig.width=9.5, message=FALSE, warning=FALSE}
plotagem("data.Monetario")
```

### Análise dos Clusters:

-   **Recência Média:** A recência média representa o quão recentemente os clientes de um cluster realizaram uma transação. Dentro deste contexto, o cluster 5 apresenta a melhor média (menor), indicando que são possíveis usuários mais ativos e/ou engajados com a marca. Em contrapartida, o cluster 2 apresenta uma média 7 vezes maior que o cluster 5, possivelmente este grupo não está envolvido com a marca ou estão se afastando;

-   **Frequência Média:** A frequência média indica com que frequência os clientes de um cluster realizam transações. O cluster 5 apresenta uma frequência média de 228, indicando clientes possivelmente fiéis e que retornam regularmente para realizarem novas compras. O cluster 2 apresenta um frequência de 19, indicando clientes menos engajados e que realizam compras de forma esporádicas;

-   **Valor Monetário Médio:** O valor monetário representa o valor médio das transações realizadas pelos clientes de um cluster. O cluster 5 apresenta uma média de 4370.4, demonstrando que os clientes estão gastando mais em cada transação, o que indica maior lealdade ou interesse em serviços e nos produtos da marca.
